【裁判字號】    94,訴,2067
【裁判日期】    951108
【裁判案由】    綜合所得稅
【裁判全文】
臺北高等行政法院判決
                                     94年度訴字第02067號
                              .
原      告  甲○○
訴訟代理人  丙○○
被      告  財政部臺北市國稅局
代  表  人  許虞哲(局長)
訴訟代理人  丁○○
上列當事人間因綜合所得稅事件，原告不服財政部中華民國94年
5月2日台財訴字第09300653010號訴願決定，提起行政訴訟。
本院判決如下：
    主  文
原告之訴駁回。
訴訟費用由原告負擔。
    事  實
一、事實概要：原告86、89及90年度綜合所得稅結算申報，案經
    被告依財政部賦稅署查獲之通報資料，以原告漏未申報其配
    偶丙○○於各該年度有取自臺灣省第二資源回收物運銷合作
    社(下稱二資社)社員費之其他所得，金額各新臺幣(下同)1,
    333,838 元、13,372,248元及10,649,638元，原告漏未合併
    申報，乃併計核定原告各該年度綜合所得總額分別為4,223,
    734 元、15,578,686元及12,425,818元，淨額各3,566,978
    元、14,260,447元及11,594,533元，除補徵稅額外，並依所
    得稅法第110 條第1 項規定，分別處罰鍰各計199,100 元、
    2,225,000 元、1,746,900 元 (均計至百元為止)。 原告對
    被告核定漏報其配偶前開所得及罰鍰部分不服，申請復查，
    未獲變更，提起訴願亦經決定駁回後，遂提起本件行政訴訟
    。
二、兩造聲明：
    (一)原告聲明：訴願決定、原處分均撤銷。
    (二)被告聲明：駁回原告之訴。
三、兩造之爭點：丙○○有無取自二資社社員費之前開所得？及
                該所得有無得予減除之成本及必要費用？
    (一)原告主張之理由：
      1.按社會大眾消費行為後產生廢棄物，如其剩餘價值高於
        回收處理費用，則出售時會有變現收入，反之則須負擔
        垃圾處理費之支出。所得稅法的精神是有所得就要繳稅
        ，社會大眾及拾荒者出售廢棄物之所得屬財產出售所得
        ，依現行稅法規定理應據實申報個人一時貿易所得，核
        課個人綜合所得稅。但現實社會上彼等只求現賣現結不
        願留下任何資料以供申報，又因「垃圾減量資源回收」
        是全民運動，財政部之公權力不敢介入，未曾見財稅單
        位要求社會大眾申報廢棄物出售所得或加以處分，是以
        舊貨商廢棄物集中後出售給再生工廠時的銷貨收入所應
        申報的個人一時貿易所得，是無法申報廢棄物實際出售
        有所得的社會大眾或拾荒者，舊貨商為完納廢棄物出售
        時之營業稅及所得稅，全省舊貨商在財政部同意下廢棄
        物出售時由廢棄物運銷合作社(下稱廢合社)擔任營業主
        體，由運銷合作社徵召運銷社員申報一時貿易所得歸課
        社員綜合所得稅，換言之合作社及社員是替代全民及舊
        貨商擔任廢棄物的間接出售者及繳稅工具。
      2.舊貨商支付價金買進廢棄物時，無法要求社會大眾及拾
        荒者入社為社員及申報個人一時貿易資料攤提所得，但
        因廢棄物出售時之營業主體係運銷合作社，合作社出售
        廢棄物之銷貨收入當然得由社員攤提，所以二資社要求
        舊貨商提供社員入社攤提及完納廢棄物的出售所得，如
        果舊貨商有困難則提供銷貨發票金額0.6%，由二資社總
        經理丙○○個人負責協助徵召社員入社及協助完納所得
        稅。本案是丙○○以個人身份服務舊貨商並協助舊貨商
        徵召社員完稅所收取費用，所以本質是屬代收代付。
      3.被告稱原告所提供代收代支明細表沒有憑證，稅法並沒
        有規定受託人為委託人所代支費用必須提供憑證及申報
        ，而本案款項的提供者是全省舊貨商，他們支付給丙○
        ○的款項，是要求丙○○代他們支付所應支出之費用，
        至於如何分配使用也是委由丙○○全權決定，丙○○為
        讓所收款項能作出最有效的使用，將徵召社員完納所得
        稅後的結餘，移作為協助舊貨商解決各種問題的費用支
        出。由於全省舊貨商並沒有要求丙○○提供支出憑證，
        所以支出中有取得憑證者因事隔多年其憑證已無法找到
        ，有的支出是無法取得憑證，不知被告認為原告應提供
        什麼資料作為憑證。
    (二)被告主張之理由：
      1.按「個人之綜合所得總額，以其全年左列各類所得合併
        計算之…第10類︰其他所得︰不屬於上列各類之所得，
        以其收入額減除成本及必要費用後之餘額為所得額。」
        「納稅義務人已依本法規定辦理結算申報，但對依本法
        規定應申報課稅之所得額有漏報或短報情事者，處以所
        漏稅額兩倍以下之罰鍰。」為行為時所得稅法第14條第
        1項第10類及第110條第1項所明定。
      2.查原告之配偶丙○○為二資社之總經理，該社係以經營
        社員共同運銷為主要業務，社員交付回收物參與運銷為
        其進貨來源，俟回收物銷售後，依銷售金額攤計申報參
        與共同運銷社員之一時貿易所得核課綜合所得稅，並賺
        取開立發票銷售額0.2%手續費，惟於86年至90年間，丙
        ○○廣招人頭社員入社，藉以偽充進貨資料，幫助部分
        使用該社發票充當進貨憑證之營業人及使用該社社員分
        散營業額度之實際交易人逃漏相關稅捐，並向渠等收取
        該社發票銷售額0.6%至0.8%之社員費用作為已用，賺取
        不法利益，案經台灣高等法院檢察署查緝黑金行動中心
        (下稱高檢署查緝黑金中心)查獲，移由財政部賦稅署通
        報被告，被告依查緝黑金中心飭請二資社承辦該項業務
        之人員乙○○君所編製之逃漏所得計算書總表，按前揭
        規定，核定丙○○涉嫌漏報之各該年度不法所得為1,33
        3,838 元 (86年)、13,372,248 元 (89年)10,649,638
        元 (90年)， 併課丙○○各該年度綜合所得稅，並就所
        漏稅額，按年分處罰鍰199,100 元、2,225,000 元及1,
        746,900元，於法並無不合。
      3.原告雖主張因與舊貨商協議由其收取發票銷售額千分之
        六之收入以代為支付社員酬勞金、車馬費、交際費及稅
        捐等費用，如有結餘由原告自由分配，如有不足亦由原
        告概括承受，故係爭所得非屬其配偶丙○○個人之收入
        ，僅係代收代付之性質云云。
      4.經查，所得稅法有關計算所得減項之費用支出，其客觀
        證明責任之配置原則，因屬稅捐債權減縮或消滅之要件
        事實，故應由納稅義務人負擔證明之責，先予陳明。次
        查，查緝黑金中心飭請二資社承辦該項業務之人員乙○
        ○編製之逃漏所得計算表，係爭所得均屬淨額，已扣除
        必要費用，有財政部賦稅署稽核報告可稽，原告雖補製
        社員費用代收代支明細表供核，惟並無相關費用憑證及
        資金流程等資料佐證，被告尚無法勾稽，難認為有效之
        證據，是被告就臺灣板橋地方法院檢察署 (下稱板橋地
        檢署)檢察官91年度偵字第21609號、92年度偵字第4869
        至4874號起訴書、李雪惠說明書及乙○○92年4月3日向
        台灣高等法院檢察署編製之逃漏所得計算表等事證，依
        前揭規定，併課系爭其他所得及裁處罰鍰，並無違誤。
    理  由
一、本件原告起訴時，被告之代表人為張盛和，嗣於訴訟中變更
    為許虞哲，茲據新任代表人具狀聲明承受訴訟，經核無不合
    ，應予准許。
二、按「個人之綜合所得總額，以其全年下列各類所得合併計算
    之：…第十類：其他所得：不屬於上列各類之所得，以其收
    入額減除成本及必要費用後之餘額為所得額。…」「納稅義
    務人之配偶，及合於第17條規定得申報減除扶養親屬免稅額
    之受扶養親屬，有前條各類所得者，應由納稅義務人合併報
    繳。」及「納稅義務人已依本法規定自行辦理結算申報，但
    對依本法規定應申報課稅之所得額有漏報或短報情事者，處
    以所漏稅額2倍以下之罰鍰。」行為時所得稅法第14條第1項
    第10類、第15條第1項、第71條第1項前段及第110條第1項分
    別定有明文。
三、本件被告以原告86、89及90年度綜合所得稅結算申報，短漏
    報其配偶丙○○取自二資社社員費之其他所得各1,333,838
    元、13,372,248元及10,649,638元，經高檢署查緝黑金中心
    查獲，通報賦稅署移送被告審理違章成立，併計歸課其各該
    年度綜合所得稅，除核定補徵稅額各400,151元、4,518,925
    元及3,502,963 元外，並依所得稅法第110 條第1 項規定，
    分別處罰鍰各199,100 元、2,225,000 元、1,746,900 元（
    均計至百元為止）之事實，為兩造所不爭，並有原告前開結
    算申報書、被告核定通知書及罰鍰處分書附原處分卷可稽，
    堪信為真實。
四、原告對被告核定其配偶丙○○取有前開社員費收入及漏報該
    所得裁處之罰鍰不服，起訴主張：全省舊貨商為完納廢棄物
    出售時之營業稅及所得稅，在財政部同意下由廢棄物之運銷
    合作社擔任營業主體，由該合作社徵召運銷社員申報一時貿
    易所得歸課社員綜合所得稅，惟舊貨商向一般大眾或拾荒者
    購進廢棄物時，無法要求渠等入社及申報個人一時貿易資料
    攤提所得，原告之配偶丙○○因擔任二資社之總經理，乃以
    個人身分協助舊貨商代為尋找社員入社及協助完納所得稅，
    依協議由舊貨商提供發票銷售額千分之六之收入，作為丙○
    ○支付社員酬勞金、車馬費、交際費及稅捐等費用，核其本
    質應屬代收代付性質等語。故本件之爭執，在於丙○○有無
    取自上開二資社社員費之其他所得？及該所得有無得予減除
    之成本及必要費用？
五、經查：
    (一)按廢棄物之回收，因涉及買賣交易，每一階段均應依法課
      徵營業稅，惟部分廢棄物之來源為一般社會大眾或拾荒者
      ，渠等難以開立銷貨憑證予廢棄物回收廠商；且回收廠商
      蒐集廢棄物分類整理後，將其中可回收利用之各類廢棄物
      （如鐵、銅、鋁、紙、玻璃等），分別銷售給各該類再生
      工廠作為其產品原料來源之一，如該回收廠商未辦理營業
      登記，其亦無法開立銷貨發票予再生工廠作為進項憑證。
      故財政部為解決一般民眾及拾荒者難以開立銷貨憑證及再
      生工廠無法取得進項憑證之問題，乃以96年3 月18日台財
      稅字第861888061 號函釋規定，透過由拾荒業者充當社員
      組成廢合社或二資社為社員辦理廢棄物共同運銷，並代表
      社員開立銷貨憑證予再生工廠，以申報營業成本及扣抵銷
      項稅額，廢合社或二資社自再生工廠取得之價金，則扣除
      5%之營業稅、管理費與適當報酬後，將餘款依社員交貨比
      例，直接發給社員，並依一時貿易所得，課徵社員之個人
      綜合所得稅。足徵僅限於實際從事資源回收運銷業務之非
      營利事業者之個人，方得成為二資社之社員，由二資社依
      其實際交貨轉售之事實，代表開立銷貨憑證予再生工廠，
      該社員就其透過二資社銷售廢棄物部分，則依一時貿易所
      得課徵綜合所得稅，因此，如非二資社社員之買賣，固不
      得由二資社代開發票，若社員並無交易事實時，尤不得開
      立不實之銷項發票，而幫助他人逃漏稅捐，合先敘明。
    (二)次查，原告之配偶丙○○於86年至90年間擔任二資社之總
      經理，以二資社名義虛開統一發票交予資源回收業或再生
      廠作為進項憑證，並對外招攬或透過訴外人張清菠、李雪
      惠介紹社員入社，對象不限於真正供貨商，亦不限於實際
      從事資源回收運銷業務之人，藉以偽充為二資社進貨資料
      及以該銷售額百分之六申報該社員之一時貿易所得，幫助
      部分使用該社發票充當進貨憑證之上開營業人及使用該社
      社員分散營業額度之實際交易人逃漏相關稅捐，並向渠等
      收取該社員發票銷售額千分之六至千分之八之之社員費用
      (88年4月1日前為銷售額千分之八，之後改為千分之六)，
      經扣除原告給予張清菠、李雪惠之介紹費及為申報之人頭
      社員代繳之稅款後，原告每提供申報一名人頭社員可獲利
      13,000元，均由二資社之出納乙○○依原告指示匯入其設
      於華僑銀行三重分行帳號00000000000000號帳戶內等情，
      業據原告於台北市調查處及檢察官偵查中坦承不諱（見本
      院卷附91年他字第3593號卷一、91年偵字第21609 號卷三
      ），核與證人即二資社之出納乙○○供述情形相符 (見同
      上偵查卷)， 又丙○○因前揭行為觸犯幫助他人逃漏稅捐
      犯嫌，業經檢察官提起訴公訴，現在板橋地院審理中，亦
      有板橋地檢署檢察官91年度偵字第21609 號起訴書附原處
      分卷可稽，堪信為真正。
    (三)復查，乙○○於前開刑事案件偵查中，依其承辦製作有關
      人頭社員個人一時貿易所得之紀錄資料，就其中由丙○○
      所提供之人頭社員而取得千分之六的手續費（按發票金額
      計算），扣除其給介紹人李雪惠、張清菠之介紹費及人頭
      社員應負擔之所得稅後，據以計算其於86、89及90年度之
      淨所得各為1,333,838 元、13,372,248元、10,649,638元
      等情，業據本院傳述證人乙○○到庭證述明確在卷 (見本
      院卷第51頁)， 並有乙○○依前開資料製作之計算表附原
      處分卷可稽，亦為原告所不爭，自堪信為真實。故依前開
      事證，原告之配偶丙○○於86、89及90年度因提供人頭社
      員報稅而取得社員費收入各1,333,838 元、13,372,248元
      、10,649,638元，已堪認定，經核該所得性質，因不屬於
      所得稅法第14條第1 項第1 類至9 類所列之各類所得，應
      歸屬同法條第10類之其他所得，亦無疑義。原告辯稱丙○
      ○依協議由舊貨商提供發票銷售額千分之六之收入，悉數
      作為其支付社員酬勞金、車馬費、交際費及稅捐等費用，
      應屬代收代付性質，丙○○本人並無所得云云，尚不足採
      。
    (四)原告雖另主張：乙○○所製作上開計算表所記載丙○○之
      所得，並非其真正淨所得，尚須扣除其他費用支出云云（
      見本院卷51頁）。惟按，稅捐案件有關「成本費用」之認
      定，應遵守會計上之配合原則，前揭所得稅法第14所得稅
      法第14條第1 項第10類所定：「其他所得…以其收入額減
      除成本及必要費用後之餘額為所得額」，自應依事實認定
      有無可直接歸屬於該收入項下之成本及必要費用，始得認
      列減除之，而依行政訴訟法第136條準用民事訴訟法第277
      條前段規定：「當事人主張有利於己之事實者，就其事實
      有舉證之責任。」是有關所得計算基礎之減項，即成本與
      費用，自應由納稅義務人負舉證責任，故原告就其配偶丙
      ○○獲致上開其他所得─提供人頭社員報稅而取得社員費
      收入，有相對應該收入應減除之成本、必要費用及金額各
      若干，自應由原告舉證以實其說。
    (五)又原告於訴訟中，雖補製社員費用代收代支明細表供核，
      然未提示相關費用憑證及資金流程等資料佐證，尚無法勾
      稽查核；復參諸原告所提前開明細表所載支出項目，經核
      係屬二資社之各項營業費用或代司庫蘇柏勳繳付稅款，惟
      丙○○與二資社為不同之權利主體，縱丙○○有以上開所
      得墊付二資社前開費用，亦屬丙○○與二資社之另一法律
      關係，尚難認為可直接歸屬於本案系爭所得之相對成本及
      必要費用，揆諸前揭說明，亦無法認列減除。原告復未能
      提出其他足資採信之證據，證明其配偶丙○○取自二資社
      社員費之上開所得，除已扣除之上開介紹費及人頭社員應
      負擔之所得稅外，尚有其他相對應之成本及必要費用應予
      減除，依前揭舉證責任分配原則，本件事實不明所生之不
      利益，自應歸屬於負舉證責任之原告負擔。
六、綜上所述，原告所陳各節均無足採。被告以原告短漏報其配
    偶取自二資社社員費之其他所得，所為補稅及罰鍰處分，揆
    諸前揭規定，並無違誤，訴願決定予以維持，亦無不合，原
    告仍執前詞，訴請撤銷，為無理由，應予駁回。
據上論結，本件原告之訴為無理由，爰依行政訴訟法第98條第3
項前段，判決如主文。
中    華    民    國    95    年    11    月    8     日
                        第二庭審判長法  官  徐瑞晃
                                    法  官  陳金圍
                                    法  官  蕭惠芳
上為正本係照原本作成。
如不服本判決，應於送達後20日內，向本院提出上訴狀並表明上
訴理由，如於本判決宣示後送達前提起上訴者，應於判決送達後
20日內補提上訴理由書（須按他造人數附繕本）。
中    華    民    國    95    年    11    月    8     日
                                    書記官  李淑貞


司法院資訊處製作；財團法人民間司法改革基金會備份。
